臺灣花蓮地方法院民事判決　　　　　　　　　　九十一年度婚字第四八號
　　原　　　告　甲○○
　　訴訟代理人　簡燦賢律師
　　被　　　告　乙○○
右當事人請求間離婚事件，本院判決如左：
    主    文
准原告與被告離婚。
訴訟費用由被告負擔。
    事    實
甲、原告方面：
  一、聲明：如主文所示。
  二、陳述：
    (一)緣被告乃大陸女子，八十八年三月二十二日兩造結婚，詎因原告有輕微殘障，
      是以婚後迭有爭執，八十八年七月八日被告自大陸入境，旋於八十八年十二月
      八日復出境，嗣後即無音訊，至九十年四月十六日其臺灣地區旅行證業已屆期
      ，仍不見蹤影。九十年三月六日，原告託友人李萍前往大陸，被告即向李萍表
      明拒絕返回臺灣之意，並稱下嫁臺灣無非是為錢，倘沒有錢不可能回臺灣云云
      ，及此原告方知挽回無望，但猶苦等不甘就此放棄多年方才求得之婚姻。及至
      農曆過年被告仍無任何音訊，被告方知強求不得，不得已向鈞院訴請離婚。按
      被告與原告結婚未及半年，不旋踵即返回大陸，此後杳無音訊，其顯然乃基於
      歧視原告之殘障，而對原告惡意遺棄，且持續達一年多迄今，顯已構成民法第
      一千零五十二條第一項第五款惡意遺棄之離婚理由，爰請鈞院判決如訴之聲明
      。
    (二)被告答辯狀所稱原告遲遲不將被告及兩造之子林存翊之臺灣旅行證郵寄予伊，
      致伊無法成行返回臺灣，並非實情，茲剖析臚列如後：
      (1)被告於八十八年十二月八日藉口返回大陸生產比較方便，並向原告及家屬聲
        稱俟生產後立即返回，八十九年六月二日被告在福建省產子林存翊後，原告
        及母均前往探視，並歡喜與被告及兩造之子林存翊拍照、買玩具等，業經被
        告於答辯狀上記載甚詳。詎其產子已逾三個月後，原告立即幫助被告及子林
        存翊辦理臺灣旅行證，有效入境期間為八十九年十月十七日始，迄九十年四
        月十六日止，上揭旅行證二紙寄予被告後，渠久久仍不返回臺灣，不得已原
        告遂於九十年三月六日，與介紹人同為大陸仕女之李萍女士，幾經波折後找
        到被告，斯時被告已遷居住於親戚家，並非原住之處，原告及李萍女士苦口
        婆心勸說其返回臺灣，不獲其置理，並遭其謾罵，此經證人李萍女士於庭訊
        中證述甚詳，九十年三月九日原告及李萍乃黯然回臺。原告等攜回被告及子
        林存翊之臺灣旅行證後，由於入境期限已逾越，為使渠等能順利短期內入境
        ，立即再著手辦理程序，不獨如是，原告甚至還幫助渠等申請臺灣居留權，
        亦有原告所呈居留權通知書可稽。至於嗣後申請之臺灣旅行證，林存翊未滿
        六歲，須大陸地區醫院出具之健康檢查項目表，並經海基會驗證，未滿六歲
        者檢附完整預防針接種證明影本，此有「大陸地區人民申請來臺定居送件須
        知」所載，第一次辦理（前稱已逾期之臺灣旅行證），被告即悉數配合辦理
        ，被告不能諉為不知需此文件，乃原告屢催再三，仍不獲被告置理，迄今仍
        無法取得臺灣旅行證。
      (2)苟原告不欲被告返臺，殊無再三煞費周章到大陸地區尋覓被告，又再三費時
        費力辦理伊等入臺所需之相關文件之理，況林存翊既是原告骨肉，原告又是
        輕微智障人士，焉會不加疼惜。倘被告確有意返臺，殊無遲不將林存翊之健
        康檢查項目表及預防針接種證明影本送達原告，以利辦理臺灣旅行證之理，
        足見證人所述確屬真實，被告聲稱無臺灣旅行證顯乃推託之詞，尤以被告答
        辯狀所載「答辯請求」欄內要求原告每月給付伊撫養費人民幣三千元（按每
        月三千元人民幣乃大陸地區高級公務人員薪資之數倍），益見證人所述前往
        大陸會見被告時，被告聲稱只是為錢出嫁臺灣郎，應係屬實。
  三、證據：提出戶籍謄本一件、臺灣地區旅行證影本二件、大陸地區人民進入臺灣
      地區旅行證申請書、保證書、大陸地區人民在臺灣地區定居、居留申請書影本
      各一件及大陸地區人民申請來臺定居送件須知一件為證，並聲請訊問證人陳金
      蓮、李萍。
乙、被告方面：
  一、被告未於言詞辯論期日到場，惟據其九十一年八月十日所具之書狀略以：請求
      法院判決不准兩造離婚，婚生兒子林存翊由兩造共同撫養，原告每月向被
      告支付撫養費三千元人民幣。答辯理由：一九九九年初，經朋友介紹，原告前
      來福州與被告相互認識，經過交談後，雙方彼此非常滿意，都明確表示願互託
      終身。同年三月二十五日左右，原告陪同其母陳金蓮來福州，陳金蓮見過被告
      後也十分滿意，當即要兩造辦理結婚登記手續。同年月二十八日，兩造在福建
      省福州市民政局正式辦理結婚登記法定手續，正式成為夫妻。同年七月八日，
      被告前往臺灣與原告共同生活，九月間被告發覺懷孕，經與原告商量，在徵得
      原告及婆婆同意後，決定回大陸生育，同年十二月八日被告返回福州，此後，
      原告都能按月委託林仁志（臺灣人，住花蓮縣（按應為花蓮市○○○○○街一
      五八號）帶美金和寶寶衣物、玩具等來福州轉交給被告。二０００年六月二日
      被告在福州福建省婦幼保健院產下兒子林存翊，同年月十五日原告及婆婆再次
      來福州探望林存翊，原告見到兒子喜出望外，拿出隨身攜帶的照相機給兒子拍
      照，婆婆見到活潑健康的孫子更是愛不釋手，一再叮嚀被告對小孩要特別護理
      ，小孩剛出生抵抗力弱，要寸步不離保護好孩子等等。一九九九年（按應為二
      ０００年）六月二十日陳金蓮回臺灣前，還拿出一千元美金給被告，購買小孩
      的奶粉、米糊等營養品。二０００年十月初，原告從臺灣打電話通知被告將結
      婚證、兒子出生證明、林存翊出生公證書、臺灣旅行證等證件郵寄往臺灣，由
      原告在臺灣為被告辦理母子去臺探親簽證手續，被告按照原告要求一一照辦，
      只等原告寄回旅行證辦妥入臺簽證手續，即攜兒子林存翊往臺灣與原告一家團
      聚，然而至今為止，遲遲不見原告寄回旅行證，相反卻於二００二年七月二十
      八日收到原告要求離婚的民事起訴狀。被告認為，原告與被告夫妻感情很好，
      被告在臺灣與原告共同生活雖然只有四個月時間，但彼此相處融洽、恩愛有餘
      ，被告從來就沒有打算遺棄原告。二０００年十二月回大陸後至今沒有去臺灣
      ，是因為原告沒有將旅行證寄回福州而無法前往，被告嫁給原告不是為了錢財
      ，而是覺得原告人品善良，值得終身依靠，原告起訴狀中所說「沒有錢就不回
      臺灣」等是編造的謊言，完全不符合事實。因此，請求法院判決如被告聲明所
      載，維護一個完整、和睦的家庭。
  二、對九十一年九月二十七日原告民事補充起訴理由狀提出答辯
    (一)原告代理人訴稱：「被告不配合辦理入境手續」與事實完全不符，是在欺騙法
      庭。
      二０００年十月初，被告根據原告及陳金蓮的電話要求，將結婚證、林存翊出
      生證明書、照片、林存翊出生公證書、臺灣旅行證等證件全部郵寄往臺灣，當
      時原告和陳金蓮在電話裡沒有要求要寄預防針接種證明影本和健康檢查項目表
      ，所以被告沒寄出，這是原告沒有要求，並非被告不配合，在沒有林存翊預防
      針接種證明影本和健康檢查項目表的情況下，原告同樣能辦理完畢被告及林存
      翊往臺探親的全部旅行證手續，這說明在辦理往臺探親全部旅行手續方面，被
      告已給予原告積極配合。
    (二)二０００年（按應為二００一年）三月六日原告和李萍來大陸動員被告去臺灣
      ，被告沒有同意的真正原因是什麼？
      二０００年三月六日，李萍帶原告來福州勸說被告帶獨生子林存翊一同去臺灣
      ，但提出返回大陸時只能被告一人返回，林存翊要留在臺灣，被告考慮到兒子
      年幼，讓兒子留在臺灣由婆婆陳金蓮撫養覺得不放心，所以在電話裡與陳金蓮
      商量，被告回大陸時要將兒子林存翊帶回大陸，婆婆陳金蓮不同意，所以被告
      沒有同意與李萍及原告共同去臺灣，並非證人陳金蓮、李萍所述沒有去臺灣是
      因為要錢等等。
    (三)被告請求原告支付三千元人民幣撫養費的理由
      被告現在母子居住福州，因兒子尚年幼，無錢僱媬姆，只能由被告自己在家撫
      養、照料。被告無法外出工作，沒有經濟收入，母子倆只有依靠原告供給生活
      費用，平時的水費、電費、煤氣費、兒子入托費等都只能在三千元中開支，平
      均每人每天費用僅僅是五十元人民幣，這種標準目前在福州是貧困階層，將來
      兒子三、四周年後送往臺灣由原告及婆婆撫養，被告自己可以外出工作，那時
      情況就會好轉，原告要承擔撫養費的壓力也會降低很多，而目前是最困難時期
      ，要求原告支付每月三千元撫養費是很低的數額，請原告和婆婆體諒。
  三、證據：提出出生公證書一件及照片五幀為證。
丙、本院依職權向內政部警政署入出境管理局函調被告入出境紀錄。
    理　　由
一、被告未於言詞辯論期日到場，核無民事訴訟法第三百八十六條所列各款情形，爰
    依原告之聲請，由其一造辯論而為判決。
二、原告主張兩造為夫妻關係，現仍存續中，婚後被告於八十八年七月八日來臺與其
    同住，同年十二月八日出境返回大陸待產，八十九年六月二日產下一子林存翊後
    ，原告及母前往探視，並為被告母子辦妥臺灣旅行證，詎被告遲不來臺，原告偕
    同友人李萍前往勸說，被告仍拒絕來臺，嗣臺灣旅行證入境期限已過，原告再次
    為被告母子申請入境來臺手續，惟被告拒絕提供林存翊之預防接種證明及健康檢
    查項目表，經原告再三催請，被告均置之不理，致原告迄今無法辦妥，被告故不
    來臺，顯係惡意遺棄原告，為此依民法第一千零五十二條第一項第五款訴請離婚
    等語。被告則以其接獲原告通知後，即將相關證件寄予原告，然至今未見原告寄
    回旅行證，被告婚後與原告相處融洽、恩愛有餘，從無遺棄原告之意，再原告偕
    同李萍來大陸勸說被告攜子來臺，但要求被告離臺時僅能一人返回大陸，林存翊
    須留在臺灣，被告考慮林存翊年幼，不放心林存翊單獨留臺由婆婆陳金蓮撫養，
    經以電話與婆婆商量，要求屆時能攜子返回大陸，惟婆婆不允，被告因而未與原
    告返回臺灣，並非是為向原告索取錢財等語為抗辯。
三、按夫妻之一方以惡意遺棄他方在繼續狀態中者，他方得向法院請求離婚，民法第
    一千零五十二條第一項第五款定有明文。次按夫妻互負同居之義務，如無不能同
    居之正當理由，拒絕與他方同居，即係民法第一千零五十二條第五款所謂以惡意
    遺棄他方。再夫妻之一方不履行同居或支付家庭生活費用之義務，在此狀態繼續
    存在中，而又無不能同居之正當理由者，即與民法第一千零五十二條第一項第五
    款所定之離婚要件相當。最高法院二十九年上字第二五四號、三十九年臺上字第
    四一五號、四十九年度臺上字第九九０號、第一二三三號著有判例可資參，合先
    敘明。
四、原告主張兩造為夫妻關係，現仍存續中，業據原告提出戶籍謄本一件為證，被告
    亦自認，堪信為真。原告復主張婚後被告於八十八年七月八日來臺與其同住，同
    年十二月八日出境返回大陸待產，八十九年六月二日產下一子林存翊後，原告及
    母前往探視，並為被告母子辦妥臺灣旅行證，詎被告遲不來臺，原告偕同友人李
    萍前往勸說，被告仍拒絕來臺，嗣臺灣旅行證入境期限已過，原告再次為被告母
    子申請入境來臺手續，惟被告拒絕提供林存翊之預防接種證明及健康檢查項目表
    ，經原告再三催請，被告均置之不理，致原告迄今無法辦妥一節，經查被告確於
    八十八年七月八日入境來臺，同年十二月八日出境離臺，有內政部警政署入出境
    管理局九十一年四月十八日境信昌字第０九一００二四六五二號函文一紙在卷可
    稽。再證人即原告之母陳金蓮證稱：「被告在八十八年七月八日來臺，八十八年
    十二月八日回大陸，她來臺灣有和我兒子住在一起，回去後就沒有再來臺灣了。
    」、「（乙○○為何會提前回大陸？）她說她想家住不習慣，所以提早一個月回
    大陸，八十九年九月我請乙○○寄資料過來，我要幫她辦入境手續，我十月份幫
    她辦好，也把資料寄給她，後來她說大陸那邊的手續也辦好了，我拜託我朋友李
    萍帶我兒子到大陸去要接乙○○回來，但她說她不來臺灣，她嫁到臺灣的目的是
    要錢，我兒子沒辦法只好自己回來，乙○○來臺灣那段時間，我給她好幾萬元，
    後來我被人家倒債一千多萬元，沒辦法再給她很多錢。」等語（見本院九十一年
    四月二十六日筆錄）；另證人李萍證稱：「我是原告父母的朋友，我在大陸出生
    ，對大陸情況比較瞭解，所以去年三月原告的父母拜託我和原告一起到大陸接他
    太太回來，他父母還拿兩千元美金當作路費，我們在三月六日去福州，三月九日
    回來，我們在福州有見到原告的太太，但他太太不肯回來，她舅舅說她嫁來臺灣
    就是為了錢，因為她不肯回來，原告的媽媽說她在去年二月已經有寄一千元美金
    給被告，所以我就拿五百元美金給她當作來臺的路費，剩下的錢我就帶回來還給
    原告的媽媽，我們就在她家住了三個晚上，在那三天被告一直講一些她婆婆不好
    聽的話，說她婆婆吃素，還在廚房偷吃雞肉，一直抱怨。」等語（見本院九十一
    年五月十四日筆錄）。經查，陳金蓮曾於八十九年十月四日為被告申辦來臺探親
    手續，有上揭入出境管理局函文所附申請書在卷可稽，被告及林存翊並均取得臺
    灣地區旅行證，入境效期自八十九年十月十七日至九十年四月十六日止，有原告
    提出之被告及林存翊之臺灣地區旅行證影本為證，再陳金蓮於九十年十一月間亦
    為被告及林存翊申請在臺居留或定居，有原告提出申請書影本可證，堪認原告確
    有使被告母子入境來臺之意。且依被告九十一年八月十二日答辯狀所稱，原告及
    其母於被告產子後即至大陸探視，對林存翊或喜出望外，或愛不釋手，並多方叮
    嚀囑託及提供一千元美金供被告購買嬰兒營養品等，凡此在在可證原告及其母對
    林存翊疼愛有加，而原告既已為被告及林存翊辦妥臺灣地區旅行證，依原告及其
    母望子（孫）之心切，殊無故意抑留旅行證不予寄發而使被告母子無法入境之可
    能，是被告所辯原告遲遲未寄回旅行證一情，似與實情不符。被告既已取得臺灣
    地區旅行證，卻未於有效期間內入境來臺，已可見其不欲與原告同居，再林存翊
    現未滿六歲，依原告所提出之大陸地區人民申請來臺定居送件須知（二）之規定
    ，應檢附最近三個月內之健康檢查項目表或完整預防接種證明影本，被告迄未提
    供該項文件予原告，致原告無法辦妥，益證被告無意攜子來臺。另原告於九十年
    三月六日至大陸欲攜被告返臺，被告雖稱兩造因林存翊日後是否隨其返回大陸一
    事意見不一，其因而不願來臺云云，惟林存翊究應居住臺灣或大陸，兩造本應以
    子女最佳利益為考量，誠意協調，力謀圓滿解決，如仍無法達成共識，亦得依民
    法第一千零八十九條第二項請求法院酌定之，殊不得以此資為拒絕同居之正當理
    由，被告以子女日後無法隨其返回大陸為由拒絕來臺與原告同居，難認係正當理
    由，堪認其主觀上有拒絕與原告同居之情事。被告能來臺與原告同居，卻捨此不
    為，致原告一人獨自在臺，被告亦未聞問，任令原告自生自滅，則被告顯亦未盡
    扶養原告之義務，揆諸前揭判例意旨，堪認被告係惡意遺棄原告於繼續狀態中，
    原告據以訴請離婚，合於法律規定，應予准許。
五、據上論結，原告之訴為有理由，依民事訴訟法第三百八十五條第一項前段、第七
    十八條，判決如主文。
中　　　華　　　民　　　國　　九十一　　年　　 十二 　　月　　 十二 　　日
                              臺灣花蓮地方法院家事法庭
                                  法  官
如對本判決不服，應於送達後二十日內，向本院提出上訴狀（應抄附繕本）。
